【裁判字號】    97,上易,546
【裁判日期】    970930
【裁判案由】    損害賠償
【裁判全文】
臺灣高等法院民事判決                 97年度上易字第546號
上  訴  人  乙○○
訴訟代理人  陳垚祥律師
被 上訴 人  甲○○
訴訟代理人  陳佳瑤律師
            陳筱屏律師
上列當事人間請求損害賠償事件，上訴人對於中華民國97年4月
21日臺灣臺北地方法院96年度訴字第4088號第一審判決提起上訴
並為訴之追加，本院於97年9月23日言詞辯論終結，判決如下：
    主  文
上訴及追加之訴均駁回。
第二審訴訟費用（含追加之訴部分）由上訴人負擔。
    事實及理由
甲、程序方面
    按第二審訴之變更或追加，非經他造同意，不得為之，但擴
    張或減縮應受判決事項之聲明者，不在此限，民事訴訟法第
    446條第1項、第255條第1項第 3款分別定有明文。上訴人於
    原審原係求為判命被上訴人應給付上訴人新台幣（下同）
    100萬元，及自本訴狀繕本送達翌日起至清償日止，按年息
    5% 計算利息之判決。嗣於本院審理中，改求為判命被上訴
    人應給付上訴人151萬元，及自第一審起訴狀繕本送達翌日
    起至清償日止，按年息5%計算之利息，核屬擴張應受判決事
    項之聲明，與首揭規定相符，自應准許，合先敘明。
乙、實體方面
一、本件上訴人主張：伊所經營比林醫院管理顧問股份有限公司
    （下稱「比林公司」）於民國84年11月初投資設立比林診所
    ，並聘請訴外人丁廣祥擔任比林診所負責醫師。嗣至85年3
    月間，丁廣祥稱其兼職太多欲離職，伊始透過友人介紹具有
    醫師資格之訴外人丘錦發，丘錦發因故無法擔任負責醫師，
    乃由其介紹被上訴人擔任負責醫師，被上訴人稱因其執照在
    美兆診所使用，故不能擔任負責醫師，並推薦其弟即訴外人
    王仲茂擔任，由被上訴人代理其弟與伊簽約，並由訴外人即
    秘書鄭翠賢依和丁廣祥簽約之相同內容打字，再由被上訴人
    在合約書上蓋印，約定王仲茂擔任比林診所之負責醫師。比
    林診所亦自85年4月1日起，依合約按月給付王仲茂酬金新台
    幣（下同）4萬元。王仲茂每次回國都有至診所看診，且已
    連續領取三年以上之酬金，其所領取之每月4萬元之酬金與
    先前丁廣祥任負責醫師時之酬勞完全相同。詎被上訴人於93
    年4月2日在臺灣臺北地方法院檢察署（下稱臺北地檢署）檢
    察官偵查中證稱，其於健保局催討欠款時，始知兩造契約中
    約定由王茂仲為負責醫師，簽約時本以為丁廣祥才是負責人
    云云，致伊遭涉嫌偽造文書被提起公訴在案（臺北地檢署93
    年度偵字第5729號）。又被上訴人於94年5月2日在原法院刑
    事庭證稱，在與伊簽約前，伊稱其已有負責醫師丁廣祥，故
    伊欲聘請的係一般醫師，且將給予王茂仲車馬費和診治費4
    萬元云云。此案經原法院刑事庭審理後認被上訴人上揭証述
    並非實在，而諭知伊無罪判決（原法院93年度訴字第702號
    刑事判決）。嗣經檢察官上訴，並由本院刑事庭駁回其上訴
    （本院95年度上訴字第2142號刑事判決）。被上訴人於前後
    二次出庭作證，皆有供前具結，並於檢察官偵查及法院審理
    時所言「丁廣祥係比林診所負責醫師，王仲茂並非負責醫師
    」、「合約沒有詳細看，就簽下去」、「每月四萬元就是車
    馬費、診治費一起算」、「我從來都沒有去那領薪，也沒有
    看門診」，均與案情有重要關係之事項為與真正事實相悖之
    陳述，致伊被提出公訴，而有被判有罪之危險。核被上訴人
    上揭行為，除造成伊名譽權、信用權、品德、聲譽、社會一
    般評價受有嚴重貶損外，且伊歷經偵查後起訴及一、二審之
    審理共長達 3年期間，隨時有可能被判有罪而須入監服刑之
    危險，身心所受煎熬及折磨之可想而知，茲伊亦因此無心於
    事業，致其事業一蹶不振。況伊為洗刷冤屈，亦花費相當之
    律師費委請律師辯護，致所受金錢上損害不計其數。爰依民
    法第184條、第195條之規定，求為命被上訴人應給付上訴人
    151萬元，及自本訴狀繕本送達翌日起至清償日止，按年息
    5%計算之利息；及以供擔保為條件宣告假執行之判決。
二、被上訴人則以：伊上開所述並無不實，亦無侵害上訴人之名
    譽。伊與上訴人簽立之契約內容確係以王仲茂擔任比林診所
    醫師之契約，上訴人為取信於伊，並將丁廣祥之合約提供予
    伊看，並強調丁廣祥是診所負責人，王仲茂僅需擔任診所醫
    師即可，伊並非是法律專業人士，看到丁廣祥之契約與王仲
    茂之契約文字，確實有清楚區別「診所負責人」與「診所醫
    師」，故在簽約當時，自是相信上訴人所言，未再細究比對
    兩者合約有無不同。是伊均是按事實陳述，並未侵害上訴人
    之名譽。再者，伊在美兆診所工作，從未至比林診所看診，
    也從未面試過比林診所的任何員工。且上訴人偽造文書業經
    判決無罪確定，並未受有損害。況上訴人之前案紀錄表所載
    ，其曾因違反票據法、偽造文書、偽造有價證券、公共危險
    犯、贓物罪等多次案件或遭判決有罪、或遭緩起訴，顯見上
    訴人所稱其會因伊上開證述之內容而受有名譽及信用之侵害
    ，即無所據。縱上訴人受有損害，亦與伊作證行為無相當因
    果關係。另上訴人主張伊於93年4月2日在臺北地檢署之證述
    內容侵害其權利，惟當時上訴人亦在場，是即令上訴人認伊
    於是日之證述內容侵害其權利，上訴人應於是日即知悉，然
    上訴人遲至96年3月30日始提起本件訴訟，顯已罹於時效等
    語，資為抗辯。
三、原審為上訴人全部敗訴之判決，上訴人提起上訴，並為訴之
    追加擴張聲明：(一)原判決廢棄；(二)被上訴人應給付上訴人15
    1萬元，及自本訴狀繕本送達翌日起至清償日止，按年息5%
    計算之利息；(三)願預供擔保，請准宣告假執行。被上訴人則
    聲明：(一)上訴駁回；(二)如受不利判決，願供擔保請准宣告免
    為假執行。
四、查上訴人主張被上訴人於93年4月2日在臺北地檢署檢察官偵
    辦上訴人偽造文書案件時，為上開證言，致其於93年5月17
    日被提起公訴。被上訴人於94年5月2日在原法院刑事庭，復
    為上開證言，為法官所不採，並於95年5月3日諭知其為無罪
    判決。又被上訴人於95年7月14日在本院刑事庭為相同之證
    言，仍為法官所不採，於95年8月31日諭知駁回檢察官上訴
    之判決確定。其因被上訴人有上揭作證，乃對被上訴人提出
    偽證之告訴，被上訴人於96年10月30日被提起公訴，歷經三
    審判決被上訴人偽證罪處有期徒刑六月減為三月、緩刑二年
    確定等情，業據其提出上開偽造文書案件起訴書、判決書及
    筆錄之影本為證（見原審卷(一)13至90頁），並有台北地院96
    年度訴字第1721號、本院97年度上字第1795號、最高法院97
    年度台上字第4112號偽證案件判決影本在卷可考（見本院卷
    51頁），復為被上訴人所不爭執，應堪信為真實。是本件首
    應審究者，厥為：被上訴人前揭證述若有虛偽不實，是否有
    侵害上訴人之名譽及信用？兩者間有無相當因果關係？茲詳
    述如后：
  (一)按於他人刑事被告案內為證人、鑑定人、通譯之人，在審判
    或偵查時，依法具結而為虛偽之陳述，固足使採證錯誤，判
    斷失平，致司法喪失威信，然此種虛偽之陳述，在他人是否
    因此被害，尚繫於執行審判或偵查職務之公務員採信其陳述
    與否而定，並非因偽證行為直接或同時受有損害（最高法院
    26年渝上字第 893號刑事判例參照）。又損害賠償之債，以
    有損害之發生及有責任原因之事實，並二者之間，有相當因
    果關係為成立要件。故原告所主張損害賠償之債，如不合於
    此項成立要件者，即難謂有損害賠償請求權存在（最高法院
    48年台上字第 481號民事判例要旨參照）。次按所謂相當因
    果關係，係指無此事實，雖不必然生此結果，但有此事實，
    按諸一般情形，通常均可能發生此結果者而言。
  (二)本件被上訴人於上訴人為被告被訴偽造文書案件，在偵審中
    ，依法具結，縱為虛偽之陳述，固足使採證錯誤，判斷失平
    ，致司法喪失威信，然此種虛偽之陳述，揆諸上開刑事判例
    意旨，上訴人是否因此被害，尚繫於執行審判或偵查職務之
    公務員採信其陳述與否而定，並非因偽證行為直接或同時受
    有損害，縱上訴人受有損害，亦難謂其損害與偽證行為間有
    相當因果關係存在。上訴人所主張損害賠償之債，既不合於
    相當因果關係此項成立要件，即難謂有損害賠償請求權存在
    。從而，上訴人依民法第184條、第195條侵權行為之規定，
    請求損害賠償，即非正當，不應准許。
  (三)本件縱使被上訴人在偵查時及審判時，依法具結而為虛偽之
    陳述，因其偽證行為與損害間並無相當因果關係，被上訴人
    尚不得請求損害賠償，則本院自勿須再審究被上訴人分別於
    93年4月2日、94年5月2日及95年7月14日在臺北地檢署、原
    法院刑事庭及本院刑事庭等所為之證述，是否為虛偽不實及
    上訴人損害賠償請求權是否已罹於時效。
五、綜上所述，上訴人依侵權行為法則，請求被上訴人賠償，既
    非正當，不應准許，原審為其敗訴之判決，並駁回其假執行
    之聲請，核無違誤，應予維持。上訴人仍執陳詞，指摘原判
    決不當，求予廢棄改判，為無理由。其上訴及追加之訴均應
    予以駁回。上訴人既受敗訴之判決，其假執行之聲請，亦失
    所附麗，併予駁回。
六、本件事證已臻明確，兩造其餘攻擊防禦方法及未經援用之證
    據，經本院斟酌後，認為均不足以影響本判決之結果，爰不
    一一論述，附此敘明。
據上論結，本件上訴及追加之訴均為無理由，依民事訴訟法第44
9條第1項、第78條，判決如主文。
中    華    民    國    97    年    9    月     30    日
                  民事第三庭
                      審判長法  官  林敬修
                            法  官  張靜女
                            法  官  王淇梓
正本係照原本作成。
如不服本判決，應於收受送達後20日內向本院提出上訴書狀，其
未表明上訴理由者，應於提出上訴後20日內向本院補提理由書狀
（均須按他造當事人之人數附繕本）上訴時應提出委任律師或具
有律師資格之人之委任狀；委任有律師資格者，另應附具律師資
格證書及釋明委任人與受任人有民事訴訟法第466條之1第1項但
書或第2項（詳附註）所定關係之釋明文書影本。
中    華    民    國    97    年    9     月    30    日
                            書記官  吳碧玲
附註：
民事訴訟法第466條之1（第1項、第2項）：
對於第二審判決上訴，上訴人應委任律師為訴訟代理人。但上訴
人或其他法定代理人具有律師資格者，不在此限。
上訴人之配偶、三親等內之血親、二親等內之姻親，或上訴人為
法人、中央或地方機關時，其所屬專任人員具有律師資格並經法
院認為適當者，亦得為第三審訴訟代理人。


司法院資訊處製作；財團法人民間司法改革基金會備份。
